ACORDAO-COMPLETO-2426233

ACÓRDÃO 14029/2020 ATA 43/2020 - PRIMEIRA CÂMARA

VISTOS, relatados e discutidos estes autos de tomada de contas especial instaurada pelo Fundo Nacional de Saúde em desfavor de Elis Regina Fonseca Pereira, Josenilson Ferro Sousa, Luís Fernando Pereira e Roselita da Silva Barroso em razão da não comprovação da boa e regular aplicação de recursos do Sistema Único de Saúde (SUS) repassados ao município de Governador Nunes Freire/MA, nos exercícios de 2009 e 2010, ante a ausência de documentação comprobatória da realização de despesas realizadas às custas dos recursos do Fundo Municipal de Saúde,
ACORDAM os Ministros do Tribunal de Contas da União, reunidos em sessão da 1ª Câmara, ante as razões expostas pelo Relator, em:
9.1. considerar Elis Regina Fonseca Pereira, Josenilson Ferro Sousa, Luís Fernando Pereira e Roselita da Silva Barroso revéis em relação às citações promovidas por este Tribunal, dando-se prosseguimentos ao processo, nos termos do art. 12, § 3º, da Lei 8.443/1992;
9.2. julgar, com fundamento nos arts. 1º, inciso I, e 16, inciso III, alínea "c", 19 e 23, inciso III, da Lei 8.443/1992, irregulares as contas de Elis Regina Fonseca Pereira, Josenilson Ferro Sousa, Luís Fernando Pereira e Roselita da Silva Barroso;
9.3. condenar, com fundamento nos arts. 19 e 23, inciso III, da Lei 8.443/1992, Luís Fernando Pereira, Roselita da Silva Barroso, Josenilson Ferro Sousa e Elis Regina Fonseca Pereira ao pagamento das quantias abaixo especificadas, fixando-lhes o prazo de quinze dias, a contar da notificação, para que seja comprovado, perante o Tribunal (art. 214, inciso III, alínea "a", do Regimento Interno) , o recolhimento da dívida aos cofres do Fundo Nacional de Saúde, atualizada monetariamente e acrescida dos juros de mora calculados a partir das datas de ocorrência indicadas até a data do efetivo recolhimento, na forma prevista na legislação em vigor:
9.3.1. responsáveis solidários: Luís Fernando Pereira e Roselita da Silva Barroso:
	Data de ocorrência
	Valor (R$) 

	3/7/2009
	4.850,84

	21/8/2009
	13.706,05

	1/9/2009
	2.910,00

	18/9/2009
	37.748,02

	18/9/2009
	13.056,70

	18/9/2009
	22.293,18

	18/9/2009
	76.940,60

	26/10/2009
	141.313,30

	26/10/2009
	73.317,27

	17/11/2009
	2.700,00

	17/11/2009
	1.975,00

	18/11/2009
	1.975,00

	02/12/2009
	14.552,50

	23/12/2009
	6.982,87

	23/12/2009
	50.318,89

	23/12/2009
	105,90

	23/12/2009
	208,83

	06/1/2010
	11.314,65

	14/1/2010
	50.765,33

	21/1/2010
	746,30

	26/1/2010
	9.600,00

	22/1/2010
	20.000,00

	22/1/2010
	115.200,00

	26/1/2010
	3.486,00

	26/1/2010
	55.335,00

	26/1/2010
	3.000,00

	27/1/2010
	11.314,65

	27/1/2010
	14.000,00

	27/1/2010
	27.000,00

	09/2/2010
	2.320,00

	11/2/2010
	50.765,33

	03/3/2010
	27.000,00

	03/3/2010
	55.335,00

	03/3/2010
	20.000,00

	03/3/2010
	115.200,00

	08/3/2010
	50.765,33

	08/3/2010
	10.948,81

	16/3/2010
	55.335,00

	19/3/2010
	115.200,00

	07/4/2010
	27.000,00

	07/4/2010
	11.314,65

	13/4/2010
	50.765,33

	16/4/2010
	55.335,00

	20/4/2010
	115.200,00

	26/4/2010
	27.000,00

                      TRIBUNAL DE CONTAS DA UNIÃO	TC Processo 010.353/2018-6
9.3.2. responsável: Elis Regina Fonseca Pereira:
	Data de ocorrência
	Valor (R$) 

	29/4/2010
	11.314,65

9.3.3. responsáveis solidários: Josenilson Ferro Sousa e Elis Regina Fonseca Pereira:
	Data de ocorrência
	Valor (R$) 

	11/5/2010
	50.765,33

	14/5/2010
	55.335,00

	19/5/2010
	115.200,00

	27/5/2010
	11.314,65

	27/5/2010
	27.000,00

9.4. aplicar aos responsáveis, com fundamento no art. 57 da Lei 8.443/92, multa individual nos valores abaixo estipulados, fixando-lhes o prazo de quinze dias, a contar da notificação, para comprovar, perante o Tribunal, nos termos do art. 214, inciso III, alínea "a", do RI/TCU, o recolhimento das referidas quantias ao Tesouro Nacional, atualizadas monetariamente desde a data do presente acórdão até a do efetivo recolhimento, se forem pagas após o vencimento, na forma da legislação em vigor;
	Responsável
	Valor da multa (R$) 

	Luís Fernando Pereira
	150.000,00

	Roselita da Silva Barroso
	150.000,00

	Josenilson Ferro Sousa
	25.000,00

	Elis Regina Fonseca Pereira
	25.000,00

9.5. autorizar, desde logo, nos termos do art. 28, inciso II, da Lei 8.443/92, a cobrança judicial das dívidas caso não atendida as notificações; 
9.6. remeter cópia deste acórdão à Procuradoria da República no Estado do Maranhão, com fundamento no art. 16, § 3º, da Lei 8.443/1992, para o ajuizamento das ações que considere cabíveis; e
9.7. dar ciência desta deliberação aos responsáveis.

Tomada de contas especial instaurada pelo Fundo Nacional de Saúde em razão da não comprovação da boa e regular aplicação de recursos do Sistema Único de Saúde (SUS) repassados ao município de Governador Nunes Freire/MA, nos exercícios de 2009 e 2010, ante a ausência de documentação comprobatória da realização de despesas realizadas às custas dos recursos do Fundo Municipal de Saúde,

Primeira Câmara

Município de Governador Nunes Freire/MA.

3. Responsáveis: Elis Regina Fonseca Pereira (CPF XXX.015.513-XX), Josenilson Ferro Sousa (CPF XXX.280.603-XX), Luís Fernando Pereira (CPF XXX.676.003-XX) e Roselita da Silva Barroso (CPF XXX.410.773-XX).

13.1. Ministros presentes: Walton Alencar Rodrigues (Presidente), Bruno Dantas e Vital do Rêgo.
13.2. Ministros-Substitutos presentes: Augusto Sherman Cavalcanti (Relator) e Weder de Oliveira.

ACORDAO-COMPLETO-2576715

Acórdão 1632/2023 - Primeira Câmara

AUGUSTO SHERMAN

A Secex-TCE elaborou a instrução de mérito à peça 69, transcrita a seguir, a qual recebeu a aprovação dos dirigentes daquela unidade técnica.
"INTRODUÇÃO
1.	Cuidam os autos de tomada de contas especial instaurada pelo Fundo Nacional de Saúde - Ministério da Saúde em desfavor dos Srs. Elis Regina Fonseca Pereira (CPF XXX.015.513-XX) , Indalécio Wanderley Vieira Fonseca (CPF XXX.873.244-XX) , Josenilson Ferro Sousa (CPF XXX.280.603-XX) , Luís Fernando Pereira (CPF XXX.676.003-XX) e Roselita da Silva Barroso (CPF XXX.410.773-XX) em razão da não comprovação da boa e regular aplicação de parte dos recursos do Sistema Único de Saúde (SUS) repassados ao município de Governador Nunes Freire/MA, nos exercícios de 2009 e 2010, caracterizada pela ausência de documentação comprobatória da realização de despesas correspondentes às retiradas de recursos do Fundo Municipal de Saúde. 
HISTÓRICO 
2.	A instauração da presente Tomada de Contas Especial foi motivada pela constatação de irregularidades na aplicação de recursos do SUS em auditoria realizada pelo Departamento Nacional de Auditoria do SUS (Denasus) na Secretaria Municipal de Saúde do Município de Governador Nunes Freire/MA, no período de 5/8/2010 a 7/8/2010. 
3.	Informa-se no Relatório de Auditoria 10128 MS/Segep/Denasus (peça 10) que a auditoria se originou de demanda da Secretaria de Inspeção do Trabalho do Ministério do Trabalho e Emprego para verificar possíveis irregularidades/impropriedades nas condições de trabalho oferecidas para os Agentes Comunitários de Saúde e Agentes de Combate as Endemias e funcionamento das Equipes de Saúde da Família que atuam naquele município. A SIT/MTE encaminhou cópias de documentos que tratam das referidas irregularidades em vários municípios do Estado do Maranhão.
4.	Extrai-se do referido relatório e das planilhas anexas que a equipe do Denasus constatou múltiplas irregularidades na aplicação dos recursos do SUS no município, dentre as quais a ausência de documentação comprobatória dos gastos com ações e serviços de saúde correspondentes à parte das retiradas de recursos da conta corrente do Fundo Municipal de Saúde no período de janeiro de 2009 a maio de 2010. 
5.	Irregularidade: Ausência de documentação comprobatória das despesas pagas com recursos financeiros repassados fundo a fundo para as ações e serviços de saúde no período de janeiro de 2009 a maio de 2010, no valor de R$ 1.847.130,96 (Constatação 105844 do Relatório de Auditoria 10128 MS/Segep/Denasus) .
A equipe de auditoria relatou que a Secretaria Municipal de Saúde não atendeu à requisição de apresentação de comprovantes de despesas nas finalidades legais, incluindo recibos, notas fiscais, notas de empenhos e outros documentos referentes às retiradas nas contas correntes n. 58.044-7, n. 35.653-0, n. 35.646-8 e n. 9.999-6, agência 2314-0 (Zé Doca) do Banco do Brasil S/A no período de janeiro de 2009 a maio 2010, conforme tabela 1 infra.
Normas violadas: arts. 62 e 63 da Lei nº 4.320/1964 e Decreto nº 93.872/1986.
Responsáveis identificados: Elis Regina Vieira Fonseca (CPF: XXX.015.513-XX) , Indalecio Wanderlei Vieira Fonseca (CPF: XXX.873.244-XX) , Josenilson Ferro Sousa (CPF XXX.280.603-XX) , Luís Fernando Pereira (CPF: XXX.676.003-XX) e Roselita da Silva Barroso (CPF: XXX.410.773-XX) 
Tabela 1 - Recursos retirados das contas correntes do Fundo Municipal de Saúde de Governador Nunes Freire/MA, período de janeiro/2009 a maio de 2010, sem correspondente documentação comprobatória das despesas.
                      TRIBUNAL DE CONTAS DA UNIÃO	TC Processo 010.353/2018-6
	Data de ocorrência
	Valor (R$) 
	Conta corrente

	3/7/2009
	4.850,84
	58.044-7

	21/8/2009
	13.706,05
	58.044-7

	1/9/2009
	2.910,00
	9.999-6

	18/9/2009
	37.748,02
	58.044-7

	18/9/2009
	13.056,70
	58.044-7

	18/9/2009
	22.293,18
	58.044-7

	18/9/2009
	76.940,60
	58.044-7

	26/10/2009
	141.313,30
	58.044-7

	26/10/2009
	73.317,27
	58.044-7

	17/11/2009
	2.700,00
	58.044-7

	17/11/2009
	1.975,00
	58.044-7

	18/11/2009
	1.975,00
	58.044-7

	02/12/2009
	14.552,50
	58.044-7

	23/12/2009
	6.982,87
	58.044-7

	23/12/2009
	50.318,89
	58.044-7

	23/12/2009
	105,90
	58.044-7

	23/12/2009
	208,83
	58.044-7

	06/1/2010
	11.314,65
	9.999-6

	14/1/2010
	50.765,33
	58.044-7

	21/1/2010
	746,30
	9.999-6

	26/1/2010
	9.600,00
	58.044-7

	22/1/2010
	20.000,00
	58.044-7

	22/1/2010
	115.200,00
	58.044-7

	26/1/2010
	3.486,00
	58.044-7

	26/1/2010
	55.335,00
	58.044-7

	26/1/2010
	3.000,00
	58.044-7

	27/1/2010
	11.314,65
	9.999-6

	27/1/2010
	14.000,00
	58.044-7

	27/1/2010
	27.000,00
	58.044-7

	09/2/2010
	2.320,00
	9.999-6

	11/2/2010
	50.765,33
	35.646-8

	3/3/2010
	27.000,00
	35.646-8

	3/3/2010
	55.335,00
	35.646-8

	3/3/2010
	20.000,00
	35.646-8

	3/3/2010
	115.200,00
	35.646-8

	8/3/2010
	50.765,33
	35.646-8

	8/3/2010
	10.948,81
	35.653-0

	16/3/2010
	55.335,00
	35.646-8

	19/3/2010
	115.200,00
	35.646-8

	7/4/2010
	27.000,00
	35.646-8

	7/4/2010
	11.314,65
	35.653-0

	13/4/2010
	50.765,33
	35.646-8

	16/4/2010
	55.335,00
	35.646-8

	20/4/2010
	115.200,00
	35.646-8

	26/4/2010
	27.000,00
	35.646-8

	29/4/2010
	11.314,65
	35.653-0

	11/5/2010
	50.765,33
	35.646-8

	14/5/2010
	55.335,00
	35.646-8

	19/5/2010
	115.200,00
	35.646-8

	27/5/2010
	11.314,65
	35.653-0

	27/5/2010
	27.000,00
	35.646-8

Fonte: Denasus/Relatório de Auditoria n. 7036 MS/Segep/Denasus.
6.	No Relatório do Tomador de Contas (peça 22) estão circunstanciados os fatos acima relatados e imputada responsabilidade pelo dano ao erário aos Srs. Elis Regina Fonseca Pereira, Indalécio Wanderley Vieira Fonseca, Josenilson Ferro Sousa, Luís Fernando Pereira e Roselita da Silva Barroso em razão das irregularidades na aplicação dos recursos do SUS transferidos ao município de Governador Nunes Freire nos exercícios de 2009 e 2010, conforme períodos de gestão detalhados na tabela 2 infra.
Tabela 2 - Agentes responsáveis pela gestão do SUS no município de Governador Nunes Freire 2009-2010
	Nome
	CPF
	Cargo
	Período de gestão

	Elis Regina Vieira Fonseca
	XXX.015.513-XX
	Secretária Municipal de Saúde
	Desde 27/4/2010

	Indalecio Wanderlei Vieira Fonseca
	XXX.873.244-XX
	Prefeito Municipal de Gov. Nunes Freire
	Desde 1/1/2009

	Josenilson Ferro Sousa
	XXX.280.603-XX
	Secretário Municipal de Finanças
	Desde 1/5/2010

	Luis Fernando Pereira  
	XXX.676.003-XX
	Secretário Municipal de Finanças
	1/1/2009 a 26/4/2010

	Roselita Da Silva Barroso
	XXX.410.773-XX
	Secretária Municipal de Saúde
	31/3/2009 a 26/4/2010

Fonte: Relatório do Tomador de Contas
 
7.	Informou-se, ainda, no relatório do tomador de contas que foram expedidas comunicações aos responsáveis por via postal dando ciência do relatório e franqueando oportunidade de defesa (peça 6, p. 1-10) . 
8.	Ressalte-se que a Sra. Roselita Barroso apresentou justificativas em resposta às notificações expedidas pelo Denasus (peça 17) . Na peça ofertada em sua defesa, a responsável aduziu que o setor de contabilidade estaria em fase de organização e sistematização dos referidos comprovantes, considerando que em 2009 houve mudança no setor o que dificultou o repasse de informações.
9.	O Denasus não acatou as justificativas, tendo sido mantido o juízo inicial de dano ao erário. Ante essas circunstâncias e ante a ausência de recolhimento das quantias impugnadas, o FNS instaurou a presente TCE.
10.	O Ministério da Transparência, Fiscalização e Controladoria-Geral da União emitiu relatório e certificado de auditoria concluindo pela responsabilidade dos ex-gestores pelos ilícitos geradores de dano ao erário e certificou a irregularidade das contas dos responsáveis (peças 23 e 24, respectivamente) . O dirigente do Órgão de Controle Interno emitiu parecer de sua competência, bem assim houve pronunciamento ministerial (peças 25 e 26, respectivamente) .
11.	Constatou-se na primeira instrução do feito nesta Unidade Técnica (peça 25) que estão satisfeitos os pressupostos de constituição e desenvolvimento válido e regular e havia evidências documentais suficientes para sustentar a imputação das irregularidades geradoras do dano ao erário. 
12.	Em consequência, propôs-se a citação dos agentes responsáveis abaixo relacionados para apresentação de alegações de defesa e/ou recolher aos cofres do Fundo Nacional de Saúde os valores dos débitos apurado em razão das seguintes irregularidades:
a)	 Não comprovação da boa e regular aplicação, em razão da não-apresentação da documentação comprobatória das despesas realizadas com os recursos financeiros do SUS - Piso da Atenção Básica fixo e variável transferidos pelo Fundo Nacional de Saúde ao Fundo Municipal de Governador Nunes Freire/MA nos exercícios de 2009 e 2010 (Constatação 105844 do Relatório de Auditoria 10128 MS/Segep/Denasus) ; 
Responsáveis solidários: Luís Fernando Pereira (CPF XXX.676.003-XX) e Roselita da Silva Barroso (CPF XXX.410.773-XX) 
b)	 Não comprovação da boa e regular aplicação, em razão da não-apresentação da documentação comprobatória das despesas realizadas com os recursos financeiros do SUS - Piso da Atenção Básica fixo e variável transferidos pelo Fundo Nacional de Saúde ao Fundo Municipal de Governador Nunes Freire/MA no exercício de 2010 (Constatação 105844 do Relatório de Auditoria 10128 MS/Segep/Denasus) .
Responsáveis solidários: Josenilson Ferro Sousa (CPF XXX.280.603-XX) e Elis Regina Vieira Fonseca (CPF XXX.015.513-XX) 
13.	Promovidas as citações alvitradas (peças 41-49 e 56-67) , conforme despacho do titular desta Unidade Técnica (peça 40) no uso da competência delegada pelo Ministro-Relator Augusto Sherman, verifica-se que os responsáveis citados não apresentaram qualquer manifestação nos autos.
EXAME DOS PRESSUPOSTOS PROCESSUAIS DA IN 71/2012
Viabilidade do estabelecimento regular do contraditório 
14.	Verifica-se que o interstício entre as datas de ocorrência das irregularidades geradoras do dano ao erário, saques injustificados de recursos e pagamentos irregulares de despesas ocorridos em 2009 e 2010, e a data da primeira notificação válida dos dirigentes responsáveis é inferior a dez anos.
15.	As primeiras notificações dando ciência aos Srs. Josenilson Ferro Sousa, Elis Regina Fonseca Pereira, Luís Fernando Pereira e Roselita da Silva Barroso das irregularidades constatadas na auditoria do Denasus foram efetivadas em 16/9/2010 (peça 6, p. 2; 6; 8; e 10) .  
16.	Considerando essas datas, não houve transcurso de prazo superior a dez anos entre as datas de ocorrência das irregularidades em questão e a primeira notificação válida.
17.	Em tais circunstâncias não há óbice ao estabelecimento regular do contraditório, considerando o parâmetro estabelecido no art. 6º, inciso II, da Instrução Normativa TCU 71/2012.
Quantificação do dano e valor mínimo para instauração
18.	Conforme se extrai do relatório do Tomador de Contas Especial e do Relatório de Auditoria 7036 MS/SGEP/Denasus, os débitos associados às irregularidades constatadas alcançam valor histórico total de R$ 1.847.130,96 equivalente ao montante de R$ 3.073.388,82 atualizado até 10/8/2018 (peças 32 e 34) .
19.	A quantificação mostra-se em conformidade com os critérios definidos nas normas e jurisprudência do TCU. Releva destacar, todavia, que houve equívoco do tomador de contas na atribuição de responsabilidade ao Sr. Josenilson Ferro Sousa pelo débito decorrente da retirada de recursos no valor de R$ 11.314,65 da conta corrente n. 35.653-0, agência 2314-0 do Banco do Brasil, ocorrida em 29/4/2010, uma vez que período de gestão do referido responsável, conforme informação do Denasus e FNS, teve início em 1/5/2010.
20.	Conforme demonstrado nos relatórios de cálculo de débito (peças 33 e 35) , as irregularidades acima descritas configuram prejuízo ao erário, cujo valor atualizado até 1/1/2017 é de R$ 2.900.041,25, superior ao limite de R$ 100.000,00, fixado pelo art. 6º, inciso I, da Instrução Normativa TCU 71/2012, com a redação dada pela IN TCU 76/2016. 
Verificação do Prazo de Prescrição da Pretensão Punitiva
21.	Observa-se não ter se configurado a prescrição da pretensão punitiva por parte do TCU relativamente aos fatos ilícitos objeto desta TCE.
22.	Conforme entendimento firmado no Acórdão 1441/2016-TCU-Plenário, Rel. Ministro Benjamin Zymler, aplica-se aos processos do Tribunal o prazo geral de prescrição de dez anos contados a partir da data de ocorrência da irregularidade sancionável, nos termos dos arts. 189 e 205 do Código Civil. Estabeleceu-se, na mesma deliberação, que o cômputo do prazo prescricional é interrompido na data do ato que determinar a citação dos responsáveis.
23.	As irregularidades discutidas nesta TCE ocorreram nos exercícios de 2009 e 2010 e o despacho que autorizou a citação foi exarado em 25/8/2018. Portanto, houve interrupção do prazo decenal de prescrição antes do prazo de dez anos após a primeira irregularidade. Em tais circunstâncias, não há obstáculo à aplicação das sanções previstas na Lei 8.443/1992 aos responsáveis.
EXAME TÉCNICO
Caracterização das irregularidades geradoras do dano ao erário.
24.	Observa-se que o tomador de contas identificou como ilícito gerador do dano a ausência de comprovação da boa e regular aplicação de parte dos recursos do PAB fixo e variável repassados pelo FNS ao Fundo Municipal de Saúde do município maranhense de Governador Nunes Freire nos exercícios de 2009 e 2010. 
25.	Extrai-se do relatório do Denasus que foram avaliadas as aplicações de recursos e a operacionalização dos programas e ações de saúde no referido município.
26.	Além de numerosas impropriedades e disfunções operacionais, a equipe de auditoria constatou irregularidades graves na gestão financeira dos recursos, tendo como parâmetro as normas de direito financeiro e a legislação que rege o Sistema Único de Saúde, uma vez que houve saques de cheques e pagamentos por intermédio de ordens bancárias sem suporte em documentos de comprovação da regularidade das despesas correspondentes, conforme evidenciam os extratos bancários juntados aos autos (peça 4) .
27.	A ausência de comprovação da boa e regular aplicação dos recursos transferidos em razão da ausência de documentos que permitam a formação de juízo quanto à regular execução físico-financeira do objeto configura violação ao disposto no art. 37, caput c/c o art. 70, parágrafo único, da Constituição da República Federativa do Brasil, art. 93 do Decreto-lei 200/67, art. 66 do Decreto 93.872/1996.
28.	A realização de pagamentos sem o devido suporte documental que demonstre a efetiva contraprestação em bens e serviços acarreta a presunção relativa da existência de dano ao erário, conforme entendimento jurisprudencial pacífico desta Corte de Contas. A regularidade do pagamento somente é assegurada coma observância dos procedimentos prévios de empenho e liquidação da despesa fixados nos arts. 60 a 64 da Lei 4.320/1964 tratam do empenho, da liquidação e do pagamento da despesa.
29.	Sabe-se que, na seara do Direito Financeiro, cabe ao responsável demonstrar, por meio da documentação exigida na legislação de regência, a boa e regular aplicação dos recursos públicos federais geridos, em obediência ao disposto nos arts. 70, parágrafo único, da Constituição Federal; 93 do Decreto-Lei nº 200/1967 e 66 e 145 do Decreto nº 93.872/1986. 
30.	Ante esse arcabouço normativo, os gestores municipais deveriam ter comprovado que os saques de valores e os pagamentos com recursos do SUS tiveram contrapartida da efetiva prestação de serviços à Administração, devendo igualmente ser comprovada a vinculação às finalidades legais, o que não foi feito.
31.	É pacífica a jurisprudência desta Corte de Contas quanto ao caráter indispensável da  demonstração do vínculo causal entre as despesas realizadas e os recursos federais recebidos para que reste comprovada a regular aplicação de transferências governamentais (Acórdão 933/2013-TCU-Plenário - Rel. Ministra Ana Arraes, 6098/2017 - TCU - Primeira Câmara - Rel. Ministro Benjamin Zymler, 9544/2017 - TCU - Segunda Câmara - Rel. Min. Augusto Nardes, dentre muitos outros) . 
32.	No caso sob exame, essa demonstração foi inviabilizada pela ausência de documentos de execução de despesa a regularidade da aplicação dos recursos retirados das contas correntes específicas de movimentação dos recursos do SUS - PAB fixo e variável transferidos pelo FNS em 2009 e 2010.
Individualização de condutas
33.	As condutas dos então secretários municipais de saúde, detalhadas nos relatórios do Denasus e FNS, concorreram diretamente para a configuração do prejuízo ao erário, considerando que se desviaram dos princípios regentes da gestão administrativa e do dever de prestar contas ínsitos nos arts. 37, caput, e 70, parágrafo único, da Constituição da República e das normas legais que disciplinam a liquidação e pagamento de despesas e aplicação dos recursos do SUS.
34.	Cumpre observar que, conforme disposto no art. 9º, inciso III, da Lei n. 8.080/1990, é competência do secretário municipal de saúde a gestão do Sistema Único de Saúde (SUS) na esfera municipal. Por determinação legal, portanto, incumbia aos secretários municipais a gestão financeira dos recursos do SUS transferidos ao município durante sua gestão, em especial no que concerne à retirada de recursos exclusivamente para pagamento de despesas com comprovada vinculação com as ações da atenção básica em saúde.
35.	Conforme constatação 105836 do Relatório de Auditoria MS/SEGEP/Denasus, o Fundo Municipal de Saúde de Governador Nunes Freire/MA estava sendo gerenciado pelo secretário municipal de Saúde conjuntamente com o secretário de Finanças do município, o que se entendeu em conformidade com a lei que instituiu o Fundo Municipal de Saúde.
36.	A secretária municipal de saúde figurava como ordenadora dos pagamentos efetuados com os recursos do Fundo Municipal de Saúde, conforme a documentação examinada pelos auditores do Denasus. Constatou-se que as ordens de pagamentos obtidas estavam assinadas pelas então secretárias municipais de saúde juntamente com o secretário de finanças, conforme definido em seu inciso VII, art. 4º da Lei Municipal n° 006/1997 e inciso I do art. 198 da Constituição da República de 1988. 
37.	Ante essas constatações, impõe-se a responsabilização solidária dos então secretários municipais de Finanças, Srs. Josenilson Ferro Sousa (CPF XXX.280.603-XX) e Luís Fernando Pereira (CPF XXX.676.003-XX) , pelos ilícitos geradores de prejuízo aos cofres do FNS, conforme os períodos de gestão.
38.	Relativamente ao então prefeito municipal Sr. Indalécio Wanderley Vieira Fonseca, todavia, diverge-se da responsabilização solidária pela ausência de comprovação da aplicação dos recursos em referência durante seu período de gestão. 
39.	Cumpre observar que, conforme disposto no art. 9º, caput e inciso III, da Lei n. 8.080/1990, é competência do secretário municipal de saúde a gestão do Sistema Único de Saúde (SUS) na esfera municipal. O prefeito municipal, todavia, pode vir a responder por irregularidades na aplicação de recursos do Sistema Único de Saúde (SUS) caso delas participe ativamente. Nessa linha de compreensão, conquanto as normas em referência confiram embasamento à responsabilização do secretário municipal de saúde por irregularidades na aplicação de recursos do SUS transferidos ao município, não afastam a responsabilidade dos prefeitos.
40.	Encontram-se na jurisprudência desta Corte diversos julgados nessa direção, podendo ser citados os Acórdão 6347/2013-TCU-Primeira Câmara - Rel Min. José Múcio Monteiro, 704/2013 - TCU - 2ª Segunda Câmara - Rel. Min. André de Carvalho e 284/2014-1ª Primeira Câmara - Rel Min. José Múcio Monteiro. Ressalte-se que, conforme entendimento adotado no Acórdão 6230/2014-TCU-Segunda Câmara - Rel. Min. Marcos Bemquerer, impõe-se a responsabilização do titular da prefeitura em solidariedade com os ex-secretários de saúde quando tenha concorrido indiretamente para as irregularidades, desde que configurada atuação culposa in vigilando ou in eligendo.
41.	No caso sob exame, todavia, não houve indicação de conduta comissiva do ex-gestor que tenha concorrido para a irregularidade geradora do dano ao erário. Quanto à possibilidade de omissão culposa do gestor máximo, observa-se que a equipe de auditoria do Denasus constatou que a norma municipal aplicável, em consonância com a Lei 8.080/1990, atribuiu ao secretário de Saúde a gestão do SUS no município. 
42.	Constatou-se, ainda, que os atos materiais de gestão estavam sendo executados pelo titular da pasta da Saúde e pelo secretário municipal de Finanças, não tendo sido apresentadas evidências ou indícios de má escolha dos secretários ou de negligência quanto aos deveres de supervisão e controle dos atos dos subordinados. 
43.	Em tais circunstâncias, não há elementos de convicção para caracterizar conduta omissiva do então prefeito municipal que guarde relação causal com o ilícito em debate, razão pela qual entende-se que deve ser excluída sua responsabilização solidária pelos danos apurados neste processo.
44.	A análise acima expendida evidencia que há elementos probatórios nos autos que autorizam a responsabilização dos Srs. Elis Regina Fonseca Pereira, Josenilson Ferro Sousa, Luís Fernando Pereira e Roselita da Silva Barroso em solidariedade parcial conforme os períodos de gestão.
Análise das Citações
45.	Os Srs. Josenilson Ferro Sousa, Elis Regina Fonseca Pereira e Luís Fernando Pereira, regularmente citados conforme atestam os avisos de recebimento (AR) que compõe as peças 45, 46 e 47, não atenderam à citação e não se manifestaram quanto às imputações de irregularidade mencionadas nos expedientes respectivos.
46.	Preliminarmente, cumpre tecer breves considerações sobre a forma como são realizadas as comunicações processuais no TCU. A esse respeito, destacam-se o art. 179, do Regimento Interno do TCU (Resolução 155, de 4/12/2002) e o art. 4º, inciso III, § 1º, da Resolução TCU 170, de 30 de junho de 2004, in verbis:
Art. 179. A citação, a audiência ou a notificação, bem como a comunicação de diligência, far-se-ão:
I - mediante ciência da parte, efetivada por servidor designado, por meio eletrônico, fac-símile, telegrama ou qualquer outra forma, desde que fique confirmada inequivocamente a entrega da comunicação ao destinatário;
II - mediante carta registrada, com aviso de recebimento que comprove a entrega no endereço do destinatário;
III - por edital publicado no Diário Oficial da União, quando o seu destinatário não for localizado
 (...) 
Art. 3º As comunicações serão dirigidas ao responsável, ou ao interessado, ou ao dirigente de órgão ou entidade, ou ao representante legal ou ao procurador constituído nos autos, com poderes expressos no mandato para esse fim, por meio de:
I - correio eletrônico, fac-símile ou telegrama;
II - servidor designado;
III - carta registrada, com aviso de recebimento;
IV - edital publicado no Diário Oficial da União, quando o seu destinatário não for localizado, nas hipóteses em que seja necessário o exercício de defesa'.
Art. 4º. Consideram-se entregues as comunicações:
I - efetivadas conforme disposto nos incisos I e II do artigo anterior, mediante confirmação da ciência do destinatário;
II - realizadas na forma prevista no inciso III do artigo anterior, com o retorno do aviso de recebimento, entregue comprovadamente no endereço do destinatário;
III - na data de publicação do edital no Diário Oficial da União, quando realizadas na forma prevista no inciso IV do artigo anterior.
§ 1º O endereço do destinatário deverá ser previamente confirmado mediante consulta aos sistemas disponíveis ao Tribunal ou a outros meios de informação, a qual deverá ser juntada ao respectivo processo.
 (...) '.
47.	Bem se vê, portanto, que a validade da citação via postal não depende de que o aviso de recebimento seja assinado pelo próprio destinatário da comunicação, o que dispensa, no caso em tela, a entrega do AR em 'mãos próprias'. A exigência da norma é no sentido de o Tribunal verificar se a correspondência foi entregue no endereço correto, residindo aqui a necessidade de certeza inequívoca.
48.	Não é outra a orientação da jurisprudência do TCU, conforme se verifica dos julgados a seguir transcritos:
São válidas as comunicações processuais entregues, mediante carta registrada, no endereço correto do responsável, não havendo necessidade de que o recebimento seja feito por ele próprio (Acórdão 3648/2013-TCU-Segunda Câmara, Relator Ministro José Jorge) ;
É prescindível a entrega pessoal das comunicações pelo TCU, razão pela qual não há necessidade de que o aviso de recebimento seja assinado pelo próprio destinatário. Entregando se a correspondência no endereço correto do destinatário, presume-se o recebimento da citação. (Acórdão 1019/2008-TCU-Plenário, Relator Ministro Benjamin Zymler) .
49.	As comunicações processuais do TCU, inclusive as citações, deverão ser realizadas mediante Aviso de Recebimento - AR, via Empresa Brasileira de Correios e Telégrafos, bastando para sua validade que se demonstre que a correspondência foi entregue no endereço correto. (Acórdão 1526/2007-TCU-Plenário, Relator Ministro Aroldo Cedraz) .'
50.	 A validade do critério de comunicação processual do TCU foi referendada pelo Supremo Tribunal Federal, nos termos do julgamento do MS-AgR 25.816/DF, por meio do qual se afirmou a desnecessidade da ciência pessoal do interessado, entendendo-se suficiente a comprovação da entrega do 'AR' no endereço do destinatário:
EMENTA: AGRAVO REGIMENTAL. MANDADO DE SEGURANÇA. DESNECESSIDADE DE INTIMAÇÃO PESSOAL DAS DECISÕES DO TRIBUNAL DE CONTAS DA UNIÃO. ART. 179 DO REGIMENTO INTERNO DO TCU. INTIMAÇÃO DO ATO IMPUGNADO POR CARTA REGISTRADA, INICIADO O PRAZO DO ART. 18 DA LEI nº 1.533/51 DA DATA CONSTANTE DO AVISO DE RECEBIMENTO. DECADÊNCIA RECONHECIDA. AGRAVO IMPROVIDO.
O envio de carta registrada com aviso de recebimento está expressamente enumerado entre os meios de comunicação de que dispõe o Tribunal de Contas da União para proceder às suas intimações.
O inciso II do art. 179 do Regimento Interno do TCU é claro ao exigir apenas a comprovação da entrega no endereço do destinatário, bastando o aviso de recebimento simples.
51.	No caso vertente, a citação dos responsáveis se deu em endereços provenientes da base de dados corporativa deste Tribunal (peças 50 a 53) , evidenciando a validade da citação. 
52.	A citação da Sra. Roselita da Silva Barroso, por seu turno, foi efetivada por meio de edital publicado no Diário Oficial da União de 22/10/2019 (peça 64) , ante o insucesso das tentativas de citação por via postal dos endereços disponíveis nos sistemas corporativos deste Tribunal (peças 48 e 61) .
53.	Ao não apresentarem alegações de defesa, os responsáveis optaram por não de exercer o direito ao contraditório e à ampla defesa, princípios insculpidos na Constituição da República Federativa do Brasil de 1988, bem como não se desincumbiu do ônus de produzir provas da regular aplicação dos recursos sob sua responsabilidade. 
54.	Conforme assentado na jurisprudência deste TCU, em sede de processos de contas, a configuração da revelia não gera presunção de veracidade das irregularidades atribuídas aos responsáveis revéis, sendo indispensável ao julgamento pela irregularidade das contas a presença de prova suficiente da fatos e condutas contrários à lei (Acórdão 4704/2014-TCU-Primeira Câmara, Rel. Min. Bruno Dantas, 2369/2013 - TCU - Primeira Câmara, Rel. Min. Benjamin Zymler, 2070/2015 - TCU - Plenário, Rel. Min. Vital do Rêgo, dentre muitos outros) . 
55.	Nesse sentido, verifica-se que estão adequadamente caracterizados e lastreados em evidências os ilícitos praticados e a respectiva responsabilidade da entidade convenente, conforme indicado pareceres lançados nos autos acima sintetizados. 
56.	Portanto, não tendo sido contestadas as imputações veiculadas nas citações, permanecem caracterizadas as irregularidades apontadas nas conclusões do Relatório Completo do Tomador de Contas Especial e na instrução inicial lançada neste feito por esta Unidade Técnica.
Outras informações relevantes
57.	Em obediência ao comando contido no item 9.4 do Acórdão 1772/2017-TCU-Plenário - Relator Ministro-Substituto Augusto Sherman, informa-se que se localizou o seguinte processo em tramitação em que há imputação de débito aos Srs. Luís Fernando Pereira e Roselita da Silva Barroso: 
	TC Processo 010.569/2017-0: Tomada de Contas Especial instaurada pelo Fundo Nacional de Saúde, em razão em razão do pagamento irregular de despesas com recursos do SIA/SUS e AIH, repassados ao Município de Governador Nunes Freire/MA, na modalidade fundo a fundo, nos exercícios de 2006 a 2009. 

58.	Não foram localizados outros processos em tramitação nesta Corte de Contas em que haja débito imputável aos demais responsáveis.
CONCLUSÃO
59.	O responsáveis Srs. Josenilson Ferro Sousa, Elis Regina Fonseca Pereira, Luís Fernando Pereira e Roselita da Silva Barroso foram regularmente citados por este Tribunal, tendo permanecido silentes no prazo fixado para oferta de defesa e não efetuaram o recolhimento do débito. Resta caracterizada, portanto, sua revelia quanto às imputações de ilícitos geradores de dano ao erário objeto desta TCE. 
60.	Diante da revelia dos referidos responsáveis e inexistindo nos autos elementos que permitam concluir pela ocorrência de boa-fé ou de outros excludentes de culpabilidade em suas condutas, conclui-se que suas contas devem, desde logo, ser julgadas irregulares, nos termos do art. 202, § 6º, do Regimento Interno/TCU, procedendo-se à sua condenação em débito e à aplicação da multa prevista no art. 57 da Lei 8.443/1992. 
61.	Cabível, ainda, a proposição de remessa de cópia dos elementos pertinentes ao Ministério Público da União, atendendo, assim, ao disposto no art. 16, § 3º, da Lei 8.443/1992 c/c o art. 209, § 7º, do Regimento Interno/TCU.
PROPOSTA DE ENCAMINHAMENTO 
62.	Diante do exposto, submetem-se os autos à consideração superior, propondo ao Tribunal:
a)	considerar revéis para todos os efeitos os Srs. Josenilson Ferro Sousa (CPF XXX.280.603-XX) , Elis Regina Fonseca Pereira (CPF XXX.015.513-XX) , Luís Fernando Pereira (CPF XXX.676.003-XX e Roselita da Silva Barroso (CPF XXX.410.773-XX) , dando-se prosseguimento ao processo, com fulcro no art. 12, § 3º, da Lei n. 8.443/92;
b)	com fundamento nos arts. 1º, inciso I; 12, § 3º; 16, inciso III, alíneas 'b' e 'c'; 19, caput; 23, inciso III, alíneas 'a' e 'b'; 28, inciso II; da Lei 8.443/1992 c/c os arts. 209, incisos II e III, § 7º, e 214, inciso III, alíneas 'a' e 'b', do Regimento Interno/TCU, que sejam julgadas irregulares as contas dos Srs. Josenilson Ferro Sousa (CPF XXX.280.603-XX) , Elis Regina Fonseca Pereira (CPF XXX.015.513-XX) , Luís Fernando Pereira (CPF XXX.676.003-XX e Roselita da Silva Barroso (CPF XXX.410.773-XX) , condenando-os solidariamente ao pagamento das quantias a seguir especificadas, com a fixação do prazo de quinze dias, a contar das notificações, para comprovarem, perante o Tribunal (art. 214, inciso III, alínea 'a', do Regimento Interno) , o recolhimento das dívidas aos cofres do Fundo Nacional de Saúde, atualizadas monetariamente e acrescidas dos juros de mora, calculados a partir das datas discriminadas, até a data do recolhimento, na forma prevista na legislação em vigor.
Débitos:
Débito1

	Data de ocorrência
	Valor (R$) 

	3/7/2009
	4.850,84

	21/8/2009
	13.706,05

	1/9/2009
	2.910,00

	18/9/2009
	37.748,02

	18/9/2009
	13.056,70

	18/9/2009
	22.293,18

	18/9/2009
	76.940,60

	26/10/2009
	141.313,30

	26/10/2009
	73.317,27

	17/11/2009
	2.700,00

	17/11/2009
	1.975,00

	18/11/2009
	1.975,00

	02/12/2009
	14.552,50

	23/12/2009
	6.982,87

	23/12/2009
	50.318,89

	23/12/2009
	105,90

	23/12/2009
	208,83

	06/1/2010
	11.314,65

	14/1/2010
	50.765,33

	21/1/2010
	746,30

	26/1/2010
	9.600,00

	22/1/2010
	20.000,00

	22/1/2010
	115.200,00

	26/1/2010
	3.486,00

	26/1/2010
	55.335,00

	26/1/2010
	3.000,00

	27/1/2010
	11.314,65

	27/1/2010
	14.000,00

	27/1/2010
	27.000,00

	09/2/2010
	2.320,00

	11/2/2010
	50.765,33

	03/3/2010
	27.000,00

	03/3/2010
	55.335,00

	03/3/2010
	20.000,00

	03/3/2010
	115.200,00

	08/3/2010
	50.765,33

	08/3/2010
	10.948,81

	16/3/2010
	55.335,00

	19/3/2010
	115.200,00

	07/4/2010
	27.000,00

	07/4/2010
	11.314,65

	13/4/2010
	50.765,33

	16/4/2010
	55.335,00

	20/4/2010
	115.200,00

	26/4/2010
	27.000,00

Responsáveis solidários: Luís Fernando Pereira (CPF XXX.676.003-XX) e Roselita da Silva Barroso (CPF XXX.410.773-XX) 
Débito 2:
	Data de ocorrência
	Valor (R$) 

	29/4/2010
	11.314,65

Responsável: Elis Regina Fonseca Pereira (CPF XXX.015.513-XX) 
Débito 3:
	Data de ocorrência
	Valor (R$) 

	11/5/2010
	50.765,33

	14/5/2010
	55.335,00

	19/5/2010
	115.200,00

	27/5/2010
	11.314,65

	27/5/2010
	27.000,00

Responsáveis solidários: Josenilson Ferro Sousa (CPF XXX.280.603-XX) , Elis Regina Fonseca Pereira (CPF XXX.015.513-XX) 
c)	 aplicar aos responsáveis Srs. Josenilson Ferro Sousa (CPF XXX.280.603-XX) , Elis Regina Fonseca Pereira (CPF XXX.015.513-XX) , Luís Fernando Pereira (CPF XXX.676.003-XX e Roselita da Silva Barroso (CPF XXX.410.773-XX) , individualmente, a multa prevista no art. 57 da Lei 8.443/1992 c/c o art. 267 do Regimento Interno, com a fixação do prazo de quinze dias, a contar das notificações, para comprovarem, perante o Tribunal (art. 214, inciso III, alínea 'a', do Regimento Interno) , o recolhimento das dívidas aos cofres do Tesouro Nacional, atualizadas monetariamente desde a data do acórdão que vier a ser proferido até a dos efetivos recolhimentos, se forem pagas após o vencimento, na forma da legislação em vigor;
d)	autorizar, desde logo, nos termos do art. 28, inciso II, da Lei 8.443/1992, a cobrança judicial das dívidas caso não atendidas as notificações;
e)	autorizar, caso seja de interesse dos responsáveis, o pagamento das dívidas em até 36 parcelas mensais e consecutivas, nos termos do art. 26 da Lei 8.443/1992 c/c o art. 217 do Regimento Interno, fixando-lhes o prazo de quinze dias, a contar do recebimento da notificação, para comprovarem perante o Tribunal o recolhimento da primeira parcela, e de trinta dias, a contar da parcela anterior, para comprovarem os recolhimentos das demais parcelas, devendo incidir sobre cada valor mensal, atualizado monetariamente, os juros de mora devidos, na forma prevista na legislação em vigor;
f)	 encaminhar cópia da deliberação que vier a ser adotada ao Procurador-Chefe da Procuradoria da República no Estado do Maranhão, nos termos do § 3º do art. 16 da Lei 8.443/1992 c/c o § 7º do art. 209 do Regimento Interno do TCU, para adoção das medidas cabíveis; e comunicar-lhe que o relatório e o voto que a fundamentarem podem ser acessados por meio do endereço eletrônico www.tcu.gov.br/acordaos e que, caso haja interesse, o Tribunal pode enviar-lhe cópia desses documentos sem qualquer custo."   
2.	O MP/TCU, representado pelo Procurador Rodrigo Medeiros de Lima, manifesta-se, em parecer à peça 72, de acordo com a proposta da unidade técnica.
	É o relatório.

não consta.

Procurador Rodrigo Medeiros de Lima.

Tomada de contas especial. Recursos do SUS. Não comprovação da regular aplicação dos recursos. Citação. Revelia. Contas irregulares. Débito. Multa.

TOMADA DE CONTAS ESPECIAL (TCE)

Trata-se de tomada de contas especial instaurada pelo Fundo Nacional de Saúde em desfavor de Elis Regina Fonseca Pereira, Indalécio Wanderley Vieira Fonseca, Josenilson Ferro Sousa, Luís Fernando Pereira e Roselita da Silva Barroso em razão da não comprovação da boa e regular aplicação de recursos do Sistema Único de Saúde (SUS) repassados ao município de Governador Nunes Freire/MA, nos exercícios de 2009 e 2010, ante a ausência de documentação comprobatória da realização de despesas realizadas às custas dos recursos do Fundo Municipal de Saúde.
2.	Por meio de auditoria realizada em 2010 pelo Departamento Nacional de Auditoria do SUS (Denasus) , foi constatada a ausência de documentação comprobatória dos gastos com ações e serviços de saúde correspondentes a retiradas de recursos no valor de R$ 1.847.130,96 da conta corrente do Fundo Municipal de Saúde no período de janeiro de 2009 a maio de 2010.
3.	O Denasus responsabilizou os seguintes gestores municipais por essa irregularidade: Indalécio Wanderley Vieira Fonseca (prefeito) , Roselita da Silva Barroso (Secretária Municipal de Saúde 31/3/2009 a 26/4/2010) , Elis Regina Fonseca Pereira (Secretária Municipal de Saúde a partir de 27/4/2010) , Luís Fernando Pereira (Secretário Municipal de Finanças de 1/1/2009 a 26/4/2010) e Josenilson Ferro Sousa (Secretário Municipal de Finanças a partir de 1/5/2010) . Ante a não apresentação de documentos comprobatórios das despesas em resposta à notificação do Denasus, aquele órgão instaurou a presente tomada de contas especial.  
4.	Vindo a TCE a este Tribunal, no âmbito da Secex-TCE foi considerado, conforme a instrução inicial (peça 38) , que não cabia a responsabilização do ex-prefeito, Indalécio Wanderley Vieira Fonseca, em razão de o art. 9º, caput e inciso III, da Lei 8.080/1990 estabelecer a competência do secretário municipal de saúde para a gestão do Sistema Único de Saúde (SUS) na esfera municipal. Não houve, por outro lado, indicação da participação do ex-prefeito no cometimento da irregularidade. Dessa forma, foram promovidas as citações dos secretários municipais de saúde e de finanças do município, tendo esses últimos sido responsabilizados por terem assinado as ordens de pagamento referentes às despesas não comprovadas. 
5.	Os ofícios de citação de Elis Regina Fonseca Pereira e Josenilson Ferro Sousa foram recebidos nos endereços dos responsáveis constantes da base de dados da Receita Federal do Brasil (peças 27, 29, 45 e 46) , devendo, portanto, ser consideradas válidas as suas citações por via postal, nos termos do art. 179 do Regimento Interno do TCU e do art. 4º, inciso III e § 1º, da Resolução TCU 170/2004. Em relação a Roselita da Silva Barroso e Luís Fernando Pereira, tendo em vista o insucesso das tentativas de citação via postal (peças 58 a 60) , foi promovida a citação dos responsáveis via edital (peças 64 e 65) .
6.	Transcorridos os prazos estipulados nas citações, os responsáveis não apresentaram alegações de defesa, tampouco recolheram o valor do débito que lhes foi imputado. Dessa forma, devem ser considerados revéis, nos termos do art. 12, § 3º, da Lei 8.443/1992, dando-se prosseguimento ao processo.
7.	Ante este fato, a Secex-TCE propõe julgar irregulares as presentes contas, imputando-se aos responsáveis os débitos constantes das suas citações, além de aplicar-lhe a multa prevista no art. 57 da Lei 8.443/1992. O Ministério Público junto ao TCU avalizou a proposta da unidade técnica.
8.	Acolho o encaminhamento proposto pela unidade técnica, cuja análise adoto como parte das minhas razões de decidir.
9.	Inexistindo nos autos elementos capazes de comprovar a regularidade das despesas realizadas com os recursos do SUS, mostra-se correta a impugnação dessas despesas. Ao se manterem revéis em relação às citações promovidas por este Tribunal, deixaram os responsáveis passar mais essa oportunidade de apresentar os elementos comprobatórios necessários ao afastamento da irregularidade apurada.
10.	Entendo adequada a responsabilização solidária dos secretários municipais de finanças, tendo em vista que esses agentes assinaram as ordens de pagamento das despesas para as quais inexistem documentação acerca da sua realização.
11.	Considerando que o ato que ordenou a citação foi expedido em 25/08/2018 (peça 40) , não houve a prescrição da pretensão punitiva, nos termos do Acórdão 1441/2016-TCU-Plenário, pelo que proponho seja aplicada multa do art. 57 da Lei 8.443/1992 aos responsáveis, observando, na dosimetria da apenação, a proporcionalidade dos valores dos débitos da responsabilidade de cada um deles.
12.	Por fim, deixo de acolher a proposta de se autorizar, desde já, o parcelamento da dívida por entender que essa autorização depende de solicitação expressa por parte dos devedores.
13.	Nos termos do art. 16, § 3º, da LO/TCU c/c o § 7º do art. 209 do RI/TCU, deve ser enviada cópia da deliberação proferida nestes autos à Procuradoria da República no Estado do Maranhão para o ajuizamento das ações que considere cabíveis.
	Ante o exposto, manifesto-me por que o Tribunal aprove o acórdão que ora submeto à apreciação deste Colegiado.
TCU, Sala das Sessões Ministro Luciano Brandão Alves de Souza, em 1 de dezembro de 2020.
AUGUSTO SHERMAN CAVALCANTI 
Relator